【裁判字號】    94,簡上,116
【裁判日期】    950613
【裁判案由】    確認本票債權不存在
【裁判全文】
臺灣桃園地方法院民事判決             94年度簡上字第116號
上  訴  人  丁○○
訴訟代理人  何啟熏律師
複  代理人  簡長順律師
被  上訴人  甲○○
訴訟代理人  陳長甫律師
上列當事人間請求確認本票債權不存在事件，上訴人對於民國94
年2月14日本院桃園簡易庭93年度桃簡字第1636號第一審判決提
起上訴，本院於民國95年5月23日言詞辯論終結，判決如下：
    主  文
原判決廢棄。
被上訴人在第一審簡易之訴駁回。
第一、二審訴訟費用由被上訴人負擔。
    事實及理由
一、被上訴人起訴主張：
    (一)上訴人持有被上訴人簽發如附表編號1 、2 之本票2 紙（
      下分別稱系爭編號1 、編號2 之本票）向本院聲請准予強
      制執行，經本院分別以92年度票字第5782號及92年度票字
      第5378號裁定准許在案。系爭2 紙本票係伊於民國91年7
      月間向第三人即證人丙○○購買其位於桃園縣中壢市○○
      街33號之房屋及坐落之土地（下稱龍川街房地），因急需
      給付證人丙○○價金尾款新台幣（下同）113 萬元，故透
      過證人余國棟代書居間介紹向上訴人借款，惟伊除以所有
      坐落於台南縣白河鎮○○○段糞箕湖小段233 、189 、29
      0 地號土地及其上坐落之房屋（下稱白河房地）設定抵押
      權予上訴人作為擔保外，並於91年11月19日簽發系爭編號
      1 之本票乙紙交予上訴人，惟上訴人並未依約交付借款，
      反請求被上訴人再以龍川街房地設定最高限額抵押權，被
      上訴人故於91年12月6 日將龍川街房地設定本金最高限額
      250 萬元抵押權予上訴人，並再簽發系爭編號2 之本票予
      上訴人，兩造並合意由上訴人逕行將款項匯至證人丙○○
      設於亞太商業銀行（現改名為復華商業銀行，下稱復華銀
      行）之清償帳戶內，惟上訴人竟自行匯入120 萬元，故就
      其匯款超過113 萬元部分核與被上訴人無關。又被上訴人
      於簽發系爭編號1 、2 之本票時，並無授權上訴人填載利
      息之計付方式，係上訴人嗣後持該2 紙本票向本院聲請本
      票裁定准予強制執行時，擅自添加「自發票日起每萬元月
      息新台幣220 元正」文字，故依票據法之規定，被上訴人
      僅須負擔年利率6%之利息。
    (二)上訴人雖代被上訴人清償積欠訴外人詹瑞川之借款60萬元
      ，惟上訴人已取得由被上訴人簽發予訴外人詹瑞川之60萬
      元本票作為憑證，上訴人並已執該60萬元之本票聲請本票
      准予強制執行在案，是上訴人代償60萬元部分要與系爭編
      號1 之本票無關。證人余國棟證稱該60萬元之本票係利息
      之擔保，實不可採。
    (三)上訴人並未提出有從銀行提出70萬元之支出憑證，其雖提
      出在91年11月19日有匯款62萬2 千元至證人余國棟帳戶內
      ，然證人余國棟帳戶內未見有於當日領出70萬元現金之證
      明，且證人余國棟先以上訴人之訴訟代理人身分於94年3
      月26日補充上訴理由狀內稱「於91年11月19日當日領取現
      金，其中扣取利息規費及手續費」，嗣以證人身分到庭證
      稱：隔幾天才再交付70萬元現金給被上訴人，被上訴人再
      支付伊代辦費、代書費及上訴人之利息。是證人余國棟就
      金額、日期、有無預扣利息等供述前後矛盾，其證詞難以
      採信。另證人乙○○雖證稱：有天到證人余代書事務所坐
      在影印機旁，現場有被上訴人、證人余國棟及另一名女子
      ，有在支付金錢，但金額伊不清楚，至於交付情形為何，
      伊沒有印象等語。亦不足證明上訴人有交付借款70萬元之
      事實。是上訴人持有附表編號1 之本票之票據債權對於被
      上訴人應不存在。
    (四)上訴人另主張系爭編號2 本票係在證人余國棟再以現金交
      付15萬元予被上訴人時，被上訴人始連同前匯入證人丙○○設於復華銀行之貸款清償帳戶內之120 萬元所合併簽發
      ，然查，系爭編號2 之本票之發票日為91年12月11日，上
      訴人於94年3 月26日民事補充上訴理由狀自承係於91年12
      月13日電匯126 萬9 千元至證人余國棟帳戶內，是被上訴
      人於簽發系爭編號2 之本票時，證人余國棟應尚未收到上
      訴人上開匯款，證人余國棟如何交付現金15萬元予被上訴
      人？且證人余國棟前以上訴人之訴訟代理人身分稱係扣除
      代辦費等後，於91年12月17日電匯120 萬元至證人丙○○
      設於復華銀行之貸款清償帳戶內，嗣以證人身分出庭作證
      時，卻改稱交付現金予被上訴人後，再由被上訴人給付代
      辦費等，證人余國棟所為陳述前後不一，可信度存疑。又
      上訴人稱系爭編號2 之本票包括預扣利息，則依民法第20
      6 條之規定屬巧取利益，應為無效，且被上訴人於簽發系
      爭編號2 之本票時尚未收受現金，龍川街房地之最高限額
      抵押權設定登記亦未完成，衡諸常情，被上訴人未收到借
      款，應無可能先預付利息，上訴人於最高限額抵押權未登
      記完成前，亦不可能於91年12月11日即撥款15萬元予被上
      訴人，上訴人前開辯稱並不實在。
    (五)綜上，為此訴請確認上訴人所持有之系爭編號1 之本票、
      系爭編號2 之本票於超過113 萬元及自92年3 月11日起至
      清償日止按年息6%計算之利息範圍部分，對被上訴人之本
      票債權均不存在等語。原審為被上訴人勝訴判決，於本院
      則求為判決：駁回上訴。
二、上訴人則以：
    (一)被上訴人於91年11月19日向上訴人借款130 萬元，因被上
      訴人前曾向訴外人詹瑞川借款60萬元，上訴人即依被上訴
      人指示代為清償該筆借款，其餘70萬元則由證人余國棟於
      同日在代書事務所以現金交付予被上訴人，被上訴人即開
      立系爭編號1 之本票予上訴人，以代借據，此觀諸上訴人
      之存摺，可知確曾於該日電匯出60萬2 千元，且證人乙○○於本件94年11月9 日準備程序期日亦到庭結證稱：證人
      余國棟當時曾交付金錢予被上訴人等語，是上訴人前開主
      張應為真實。
    (二)龍川街房地係證人丙○○於90年8 月17日買受取得，並同
      時向復華銀行設定抵押權貸款180 萬元，嗣證人丙○○與
      被上訴人於91年7 月22日就龍川街房地簽訂買賣契約，約
      定買賣價金為178 萬元，被上訴人為給付前開買賣價金之
      尾款，於91年12月13日向上訴人借款135 萬元，兩造約定
      由上訴人匯款120 萬元至證人丙○○設於復華銀行之貸款
      清償帳戶內，代被上訴人清償積欠證人丙○○之買賣價金
      尾款，上訴人乃先將款項電匯至上訴人委請之代書即證人
      余國棟帳戶內，再由證人余國棟於91年12月17日以電匯方
      式將120 萬元匯入證人丙○○設於復華銀行之貸款清償帳
      戶內，且於幾天後並另行交付15萬元現金予被上訴人，被
      上訴人再給付利息、手續費及代書費等予證人余國棟，並
      簽發系爭編號2 之本票予上訴人，且同意系爭2 紙本票之
      利息均自發票日起以每萬元月息220 元計算。
    (三)本院92年度票字第4082號准予強制執行之本票係被上訴人
      於91年9 月10日所簽發，而上訴人係於同年11月19日以匯
      款方式，代被上訴人清償其積欠訴外人詹瑞川之60萬元，
      是該本票與本件代償之60萬元並無關係。
    (四)被上訴人稱上訴人匯款120 萬元至證人丙○○設於復華銀
      行之貸款清償帳戶內，超過113 萬元部分，非屬系爭編號
      2 之本票之借款，惟證人丙○○已於本件94年11月9 日準
      備程序期日到庭結證稱：被上訴人僅給付定金10萬元，並
      未依協議書之約定，於91年10月12日給付55萬元，故上訴
      人依被上訴人指示匯款時，應屬正常，且上訴人與證人丙○○互不相識，如無被上訴人之指示，上訴人不可能多匯
      7 萬元至證人丙○○之帳戶內。
    (五)又上訴人長期以來均係委託證人余國棟代為處理法拍屋之
      買賣事宜，兩人間本即有金錢往來，而本件借貸距今已3
      年餘，難以期待每位當事人對枝文末節均記憶清楚，證人
      余國棟既已於94年11月9 日準備程序期日到庭結證稱確有
      交付15萬元現金予被上訴人，無論係先扣或嗣後收取代辦
      費，均不影響本件兩造間有該15萬元債權債務關係存在。
    (六)被上訴人再稱龍川街房地之最高限額抵押權尚未完成設定
      登記，上訴人怎可能借款，又怎可能先預付3 個月之利息
      等語，惟迫切需用款項之人如能借到金錢，即不在乎利息
      之多寡，且如被上訴人已將設定最高限額抵押權之資料、
      證件交予上訴人，上訴人知悉其急需用錢，自當會於送件
      後即刻撥款，是被上訴人前開主張，不足採信。
    (七)依上說明，兩造間之金錢往來，已有匯款單及證人丙○○
      、余國棟之證述可稽，原審判決認定被上訴人持有上訴人
      所簽發之如附表編號1 之本票票據債權及附表編號2 之本
      票於超過113 萬元範圍之票據債權均不存在，顯有違誤，
      爰依法提起本件上訴等語。並為上訴聲明：(1)原判決廢棄
      。(2)被上訴人在第一審之訴駁回。
三、兩造不爭執部分：
    (一)坐落桃園縣中壢市○○段871-63地號土地及同段2382號建
      物即龍川街房地，原係證人丙○○於90年8 月17日買受取
      得，當時向亞太商業銀行即復華銀行之前身，設定抵押權
      貸款180 萬元。至91年10月1 日查詢之貸款餘額為1,130,
      952 元。
    (二)被上訴人於91年7 月22日與證人丙○○簽訂不動產買賣契
      約書，以178 萬元買受龍川街房地，並於91年10月12日簽
      訂協議，約定：買方（指被上訴人）應於91年10月12日支
      付55萬元、剩餘113 萬元，買方應於91年11月30日前支付
      。
    (三)被上訴人所有白河房地於91年9 月10日設定抵押權予訴外
      人詹瑞川，擔保債權72萬元、91年11月13日設定最高限額
      抵押權360 萬元予上訴人。
    (四)上訴人於91年11月19日代被上訴人向訴外人詹瑞川清償60
      萬元。
    (五)被上訴人於91年12月6 日將龍川街房地設定第2 順位最高
      限額抵押權250 萬元予上訴人。
    (六)91年12月17日證人余國棟匯款120 萬元至證人丙○○設於
      復華銀行之貸款清償帳戶內，復華銀行之抵押權設定登記
      塗銷。
    (七)系爭編號1 、2 之本票，係被上訴人所簽發，上訴人已分
      別取得本院92年度票字第5782號、92年度票字第5378號准
      予強制執行裁定。
四、本院判斷：
    (一)按票據乃文義證券及無因證券，票據上之權利義務，悉依
      票上所載文義定之，與其基礎之原因關係各自獨立，票據
      上權利之行使，不以其原因關係存在為前提，是以執票人
      行使票據上權利時，就其基礎之原因關係確係有效存在，
      固不負舉證責任。惟兩造均主張系爭本票交付之原因關係
      為消費借貸，票據債務人抗辯未收受借款，消費借貸未成
      立，則就借款已交付之事實，自應由執票人負舉證責任（
      最高法院88年度台簡上字第55號判決意旨可資參照）。查
      系爭2 紙本票為被上訴人向上訴人借款所簽發，被上訴人
      既否認有收受如系爭編號1 本票所示之借貸款項及超過系
      爭編號2 本票所示之借貸款項113 萬元，揆諸前開意旨，
      自應由上訴人就其業已交付借款予被上訴人之事實負舉證
      之責。
    (二)經查：上訴人主張系爭編號1 之本票所示借貸款項130 萬
      元部分，係被上訴人委託證人余國棟於91年11月19日向上
      訴人所借，其中依被上訴人之指示代被上訴人清償其向訴
      外人詹瑞川所借之款項60萬元，剩餘70萬元部分則係上訴
      人先將款項電匯予證人余國棟，再由證人余國棟以現金交
      付予被上訴人，系爭編號1 之本票即係作為借據之用之事
      實，業據其提出合作金庫銀行存款憑條、大園鄉農會竹圍
      分部活期儲蓄存款存摺、桃園縣信用合作社中山分社活期
      儲蓄存款存摺、大園鄉農會匯款回條為證，復經證人即被
      上訴人透過證人乙○○認識後委託居間向上訴人借款之代
      書余國棟到庭證述：被上訴人透過伊向上訴人借款130 萬
      元，其中於91年11月19日以匯款方式代被上訴人向訴外人
      詹瑞川清償60萬元，並取回被上訴人簽發給訴外人詹瑞川
      之60萬元本票，被上訴人同意由伊保管以供利息清償之擔
      保，被上訴人並於匯款當時簽立系爭編號1 之本票與上訴
      人，隔幾天才再交付70萬元現金給被上訴人屬實，而被上
      訴人亦不否認上訴人有於91年11月19日代其匯款60萬元予
      訴外人詹瑞川用以清償其所積欠訴外人詹瑞川之借款之事
      實，並於本院94年7 月27日準備程序期日自承利息約定部
      分有約定二分二之利息，衡諸透過代書事務所向民間金主
      借貸高額款項時，必約定高於法定利率之利息，揆諸系爭
      編號1 之本票發票日確係91年11月19日，是證人余國棟所
      為被上訴人先前簽發予訴外人詹瑞川，後由上訴人取回之
      本票，係作為被上訴人應支付予上訴人之利息之擔保，及
      被上訴人於匯款當時即簽立系爭編號1 之本票之證述，應
      堪採信。又被上訴人係透過證人乙○○始認識證人余國棟
      代書，嗣委託證人余國棟代書代尋金主借款，是證人余國
      棟代書於本件借貸事件中應可認係被上訴人之代理人，上
      訴人將被上訴人委託證人余國棟代書欲借之款項依證人余
      國棟之指示先行匯予證人余國棟，再由證人余國棟處理，
      自無不合，上訴人既已將被上訴人欲借之款項匯予被上訴
      人之代理人即證人余國棟代書，即足以證明已為現金交付
      ，至於證人余國棟如何將款項交付予被上訴人，有無對被
      上訴人預扣利息，上訴人無法置喙。是被上訴人主張縱上
      訴人有將款項匯予證人余國棟，因證人余國棟並無於帳戶
      內領出同額現金之證明，否認有收受款項，並主張系爭編
      號1 之本票所示之借貸債權不存在，即難認有據。
    (三)另系爭編號2 之本票所示之借貸款項135 萬元部分，依證
      人余國棟到庭所為之證述：伊係透過證人乙○○認識被上
      訴人，因被上訴人購買證人丙○○龍川街房地，無法交付
      款項，擔心定金遭到沒收，故委託伊尋金主借款135 萬元
      ，伊確認後先將龍川街房地設定第2 順位抵押權予上訴人
      （當時第1 順位抵押權人係亞太商業銀行即今日之復華銀
      行），再將被上訴人與證人丙○○約定之代證人丙○○清
      償復華銀行之貸款餘額作為價金支付之款項以電匯方式由
      伊於91年12月17日以電匯方式匯入證人丙○○設於復華銀
      行之貸款清償帳戶內，剩餘15萬元部分（135 萬元－120
      萬元），則在代書事務所以現金交付予被上訴人。核與證
      人丙○○到庭所為之證述：因伊出賣之龍川街房地有向亞
      太商業銀行即今日之復華銀行貸款180 萬元，約定貸款餘
      額由被上訴人負責清償，故要求被上訴人將款項直接匯入
      伊設於復華銀行之清償帳戶內等情大致相符，另證人丙○○亦證稱：被上訴人於91年10月1 日簽立協議書時僅先給
      付定金10萬元，陸續雖有再給付現金3 、40萬元，惟被上
      訴人並未於協議書約定之91年10月12日支付55萬元，核與
      證人即證人丙○○委託辦理系爭龍川街房地之買賣及抵押
      權設定登記事宜之代書吳秋雪到庭所為之證述：「約91年
      7 月22日簽立買賣契約書，對象為甲○○，價金大約178
      萬元或180 萬元左右，詳細金額我不記得了。（提示不動
      產買賣契約書）買賣契約書是我寫的，當時的付款方式就
      我的紀錄中是91年1 0 月12日付了25萬元（現金或支票我
      不記得），至91年11月13日止買方共付了50萬元，在91年
      11月12日接到房屋仲介公司的來電，稱買方要向民間借貸
      ，在91年12月4 日，我將買賣移轉的案件與民間第2順 位
      抵押權之設定案件之資料向地政事務所送件，設定金額我
      不記得了，是另外一位余代書承辦的案子，有關私人設定
      部分的資料都是他填寫的，91年12月9 日買賣及設定案件
      完成，在91年12月11日我有向亞太銀行（現在的復華商銀
      ）平鎮分行查詢丙○○第1 順位抵押權所貸款之貸款餘額
      ，金額是1,127,237 元，在91年12月12日，余代書告知買
      方可撥款120 萬元，在91年12月17日由余代書那邊辦理匯
      款代償貸款餘額，在92年1 月20日買方才從房屋仲介公司
      處將權狀取回。」、「【問：就你記憶所及，此份協議書
      是否為你所寫？（提示付款方式協議書）】是的，但是協
      議書的第3 項不是我寫的。」、「（問：買賣契約書付款
      方式第1 款有關定金款10萬元於簽約時同時支付，是否已
      經支付？）我於付款簽收明細表上有記載買方已支付現金
      10萬元即是定金。另明細表上第2 項記載20萬元部分不是
      我寫的。」、「（問：你經手的部分，買方支付給賣方共
      多少錢？）我經手的部分只有定金10萬元，其餘均是房屋
      仲介公司告知我的。」、「（問：丙○○把系爭房屋賣給
      甲○○時，當時還欠亞太銀行貸款金額為何？）我手邊的
      資料上記載91年10月1 日尚欠亞太銀行餘額為新台幣
      1,130,952 元，於該日買賣雙方有當面談付款的方式，並
      簽立付款之協議書，當天雙方有談到，丙○○先生對亞太
      銀行的貸款餘額，要由買方即甲○○負責，協議書第2 項
      才會記載剩餘為113 萬元。」、「（問：就你所知，甲○○當天為何匯款的金額不是113 萬元，而是匯款120 萬元
      ？）當時余代書是告知我其民間貸款可撥新台幣120 萬元
      ，但是我有告知貸款餘額為112 萬餘元，我不清楚他為何
      匯了12 0萬元。」、「（問：就你前述所言，買方共付了
      50萬元，加上匯款120 萬元，與買賣價金不符？）因尚有
      差額權狀才會押在房屋仲介公司處，至於差額部分如何支
      付，我不清楚。」、「【問：（提示付款簽收明細）就證
      人前開所稱，於91年10月12日付了25萬元，然付款簽收明
      細表卻僅記載20萬元？】25萬元是房屋仲介公司告知我買
      方已支付的金額，我並沒有經手。」、「（問：前開證稱
      ，買方已付了50萬元之訊息，是何人告知？有無經手？）
      是房屋仲介公司告知，我並沒有經手。」乙節亦相符一致
      。可證被上訴人於91年7 月22日以178 萬元向證人丙○○
      購買龍川街房地，扣除被上訴人至91年11月13日止共支付
      證人丙○○現金50萬元，在被上訴人委託證人余國棟向上
      訴人借款當時，尚積欠證人丙○○128 萬元，加上透過代
      書事務所向民間借貸依市場慣例本須支付高於法定利率之
      利息（本件係約定二分二之利息），此外尚有辦理抵押權
      設定相關手續之費用，是證人余國棟證稱被上訴人係向上
      訴人借款135 萬元，其中120 萬元部分以電匯方式匯入證
      人丙○○設於復華銀行之貸款清償帳戶內，其餘15萬元以
      現金交付予被上訴人供被上訴人支付上開費用，應堪採信
      。再參酌，系爭編號2 之本票背面亦記載「本借款係為代
      償購買中壢市○○街33號1 樓亞太銀行中壢分行原所有權
      人丙○○之貸款無訛」等文字，並有被上訴人之簽名，有
      該本票正反面影本在卷可按，是被上訴人主張系爭編號2
      之本票所示之借貸款項於超過113 萬元之本金及週年利率
      6%部分之利息不存在，亦難採信。
    (四)綜上所述，本件被上訴人主張兩造間就系爭編號1 之本票
      所示之金額及系爭編號2 之本票所示之金額於超過113 萬
      元部分均無消費借貸法律關係，本於票據關係，請求確認
      上訴人對其簽發如附表編號1 之本票，對被上訴人之票據
      債權不存在及如附表編號2 之本票，對被上訴人之票據債
      權於超過113 萬元及自92年3 月11日至清償日止，按週年
      利率6%計算之利息範圍不存在，為無理由，不應准許。原
      審為被上訴人勝訴之判決，自有未洽。上訴意旨指摘原判
      決不當，求予廢棄改判，為有理由。自應由本院予以廢棄
      改判，如主文第2 項示。
    (五)又上訴人係以收受被上訴人所簽發尚未到期之本票而借予
      被上訴人款項，故其於借貸款項中扣除期前利息（中間利
      息）與民法第206 條規定之利息先扣之消費借貸，性質有
      所不同，附此敘明。
五、結論: 本件上訴為有理由，依民事訴訟法第436 條之1 第3
    項、第450 條、第78條判決如主文。
中    華    民    國    95    年    6     月    13    日
                 民事第一庭審判長法  官  郭琇玲
                                 法  官  賴惠慈
                                 法  官  林淑鳳
上列正本證明與原本無異。
不得上訴。
中    華    民    國    95    年    6    月    13    日
                                 書記官  冒佩妤
┌─────────────────────────────────┐
│本票附表：                                     94年度簡上字第116號│
├─┬──────────┬───────────┬────────┤
│編│ 發     票      日  │  到      期      日  │ 票  面  金  額 │
│號│                    │                      │  (新台幣：元)  │
├─┼──────────┼───────────┼────────┤
│1 │91年11月19日        │92年2月18日           │1,300,000元     │
│  │                    │                      │                │
├─┼──────────┼───────────┼────────┤
│2 │91年12月11日        │93年3月11日           │1,350,000元     │
│  │                    │                      │                │
└─┴──────────┴───────────┴────────┘


司法院資訊處製作；財團法人民間司法改革基金會備份。
